【裁判字號】    88,上訴,3592
【裁判日期】    890125
【裁判案由】    重利等
【裁判全文】
臺灣高等法院刑事判決                          八十八年度上訴字第三五九二號
    上  訴  人  臺灣臺北地方法院檢察署檢察官
    被      告  甲○○
                丁○○
                丙○○
    共      同
    選任辯護人  徐家福  律師
右上訴人，因被告重利等案件，不服臺灣台北地方法院八十七年度訴字第四六六號，
中華民國八十八年七月二十九日第一審判決（起訴案號：臺灣台北地方法院檢察署八
十六年度偵字第二七四六八號），提起上訴，本院判決如左：
    主  文
原判決關於甲○○、丙○○重利判決無罪部分均撤銷。
甲○○乘他人急迫，貸以金錢，而取得與原本顯不相當之重利，處有期徒刑陸月，如
易科罰金以佰元折算壹日。
丙○○幫助乘他人急迫，貸以金錢，而取得與原本顯不相當之重利，累犯，處有期徒
刑月，如易科罰金以佰元折算壹日。
其他上訴駁回。
    事  實
一、丙○○曾因違反動產擔保交易法罪，經臺灣臺北地方法院八十五年易字第三九五
    七號案件，判處有期徒刑三月，於民國（下同）八十五年十二月六日易科罰金執
    行完畢。
二、甲○○於八十六年間，在臺北市○○街三十八巷九號二樓經營房屋仲介公司，僱
    用丙○○負責接聽電話，八十六年七月中旬某日，戊○○因公司週轉不靈，急需
    現金，見報紙之小廣告後，至前址向甲○○借款，簽發新臺幣（下同）三百五十
    萬元支票交予甲○○做為債權憑據，另交付客票即乙○○、高福利簽發之支票共
    七百萬元，以及其同居人蘇雅雲之土地及建物所有權狀十一張予甲○○作為擔保
    ，向甲○○借款三百五十萬元，每十天繳一期利息三十五萬元，並先行扣除一期
    利息（換算年息約為百分之三百五十），甲○○即請丙○○將三百十五萬元送交
    戊○○，丙○○明知甲○○借錢三百五十萬元予戊○○，先扣十天三十五萬元之
    利息，係屬重利之行為，仍基於幫助甲○○之犯意，將三百十五萬元送至台北市
    ○○路二０一號，交予戊○○，甲○○因而取得與原本顯不相當之重利。
三、案經戊○○告訴，由臺北市政府警察局少年警察隊移送臺灣臺北地方法院檢察署
    檢察官偵查起訴。
    理  由
一、前揭事實，業據告訴人戊○○於警訊及本院調查時指訴綦詳（見偵查卷第十、十
    一頁及本院八十八年十二月十五日訊問筆錄），並有在被告甲○○臺北市○○街
    三八巷九號二樓辦公處所查獲之蘇雅雲土地及建築改良物所有權狀十一張可資佐
    證（見偵查卷第九頁搜索扣押證明筆錄）；被告甲○○及丙○○對於甲○○借款
    三百五十萬元予戊○○，持有蘇雅雲所有權狀十一張及還款支票達七百萬元等事
    實亦供承不諱，惟甲○○及丙○○辯稱，是蘇雅雲來借錢，錢是先由丙○○送三
    百萬元至蘇雅雲辦公室，交予蘇雅雲，數日後，甲○○再交付五十萬元予蘇雅雲
    ，且蘇雅雲是要求甲○○至其公司兼差，並印製名片交甲○○使用，答應要給甲○○紅利，並非收取利息，而蘇雅雲所交付之支票是其開設之子公司之支票，並
    非生意上客票，甲○○是被害人云云（見被告甲○○及丙○○八十八年十一月十
    日答辯狀）。惟被告甲○○於警員訊問「上禾德公司負責人戊○○因經營發生問
    題，於八十六年七月中旬向你借款三百五十萬元，每十天利息三十五萬元？」時
    供稱，確有其事（見偵查卷第十六頁反面）。甲○○並稱，戊○○交付保證客票
    共約六百八十萬元（見偵查卷第十七頁）。被告丙○○於警訊時亦供稱，我受僱
    於甲○○，擔任司機及接聽電話的工作，在我辦公桌內查獲的蘇雅雲所有權狀，
    是戊○○向甲○○借錢押在我們這裡的，利息是總數的一成，我曾以電話向戊○○催討欠款（見偵查卷第十九頁至第二十二頁）。顯見被告甲○○確有利用戊○○急迫之際，借貸三百五十萬元予戊○○，並收取十天三十五萬元之利息，而丙○○亦有基於幫助甲○○犯重利罪之意思，而參與犯罪構成要件以外送現金三百
    十五萬元，予戊○○之行為。被告甲○○雖辯稱，是蘇雅雲借的，蘇雅雲印製名
    片交予伊使用，還答應給紅利。但戊○○供稱，蘇雅雲是伊之同居人，上禾德股
  份有限公司登記蘇雅雲為負責人，但實際由伊經營，伊與蘇雅雲有生小孩，伊並
    未聘請甲○○至伊之公司兼差，亦無印製名片交甲○○使用，戊○○並提出上禾
    德股份有限公司登記執照及戶口名簿為證（見本院卷內戊○○八十八年十二月二
    十一日聲請狀之後）。即被告甲○○於本院調查時亦供稱，無何證據證明有名片
    之事（見本院八十八年十月十五日訊問筆錄）。再被告甲○○對於借錢是給紅利
    或利息？及利息之計算，前後供述不一，或稱十五天一期利息，每百萬元，收十
    萬元（見偵查卷第十七頁反面）；或稱利息是十二天，百分之十（見偵查卷第六
    十四頁反面）；又稱付一成之利潤給我，利息沒有約定（見偵查卷第八十頁正反
    面）；反不若戊○○所供，借三百五十萬元，每十天算利息三十五萬元；利息是
    一百萬元日息一萬元之供述較為一致（見偵查卷第十頁反面、第一百十頁反面）
    。自以戊○○之供述為可採。再原審曾傳喚警方在案發地點扣獲支票之發票人，
    及被告聲請傳喚之證人即林建華、譚貽莒、詹春銀、周年盛、陳建宏等人，均證
    稱並無因急迫、輕率、無經驗而向被告三人告貸之情形，證人林建華稱，伊有向
    農民銀行貸款，乃以其支票向甲○○調現等語，及甲○○目前欠伊錢，伊並沒欠
    甲○○等語，證人譚貽莒證稱，伊與鄭伯康開公司，鄭伯康向甲○○借錢，因此
    甲○○有鄭伯康的支票等語，及後來公司倒了，沒有算利息等語（均見原審八十
    七年四月十四日訊問筆錄），證人陳建宏證稱伊不認識丁○○、丙○○二人等語
    ，伊因作生意，需款週轉，乃以其妻高秀娟名下房屋向從事房屋仲介之甲○○表
    示擬辦貸款等語，以及貸款後來沒談成等語，證人周年盛證稱伊與被告甲○○談
    貸款事宜，但因抽傭問題，沒有談成等語，證人詹春銀證稱，伊與被告甲○○談
    貸款事宜，但沒有談成等語（均見原審八十七年四月二十三日訊問筆錄），自不
    能因在被告甲○○處查獲前述諸人之支票，即認定被告甲○○有貸款予彼等之情
    事，惟被告甲○○乘戊○○急迫之際借貸三百五十萬元予戊○○，既先扣掉三十
    五萬元之利息，又徵提戊○○本人及其客戶高福利、乙○○之還款支票達七百萬
    元及戊○○同居人蘇雅雲之不動產所有權狀為保證，而日息百分之，換算年息為
    百分之三百六十五，顯屬重利，若非戊○○急迫，戊○○焉肯如此，顯見被告甲○○係乘戊○○急迫之際，貸以金錢而收取不相當之重利；而被告丙○○係以幫
    助甲○○犯重利罪之意思，參與犯罪構成要件以外之行為，被告甲○○及丙○○
    此部分之犯行皆堪認定。
二、核被告甲○○所為，係犯刑法第三百四十四條之重利罪，被告丙○○係該罪之幫
    助犯，檢察官雖認被告係犯刑法第三百四十五條之常業重利罪，惟被告甲○○另
    從事房地產買賣（見偵查卷第十六頁），丙○○在甲○○處幫忙，而本件查獲者
    僅有被告甲○○借錢予被害人戊○○一件，尚難認被告甲○○及丙○○係以藉此
    維生，起訴法條，容有未洽，應予變更，被告丙○○係幫助犯，應依刑法第三十
    條第二項規定，減輕其刑。被告丙○○曾因違反動產擔保交易法罪，經臺灣臺北
    地方法院八十五年易字第三九五七號案件，判處有期徒刑三月，於八十五年十二
    月六日易科罰金執行完畢，此有台灣高等法院檢察署刑事資料中心前科查註紀錄
    表附卷可稽，丙○○前受有期徒刑執行完畢，五年內再犯本件最重本刑為有期徒
    刑以上之罪，為累犯，應依刑法第四十七條規定加重其刑。前述刑之加重及減輕
    ，依刑法第七十一條第一項規定，先加後減之。
三、原審採信被告甲○○、丙○○之辯解，就該二人被訴重利罪部分為無罪之諭知，
    容有未洽，檢察官提起上訴，指摘原判決關於此部分不當，為有理由，應由本院
    將原判決關於甲○○、丙○○重利判決無罪部分均撤銷改判，審酌被告甲○○、
    丙○○之素行、犯罪之動機、手段、所生危害及其二人犯後態度等一切情狀，各
    判處如主文所示之刑。
四、公訴意旨又以：就前述借款予戊○○之犯行，被告丁○○亦有參與，且八十六年
    十月初，戊○○因延遲償還借款，甲○○、丁○○、丙○○三人乃至高福利位於
    臺北縣三重市○○街一三二號九樓辦公室內向高福利脅迫交付票款一百二十萬元
    ；被告甲○○等二人又於同年月中旬某日，至臺北市○○路二九五之一號三樓，
    向乙○○脅迫交付票款一百十七萬元。嗣於八十六年十二月十一日十六時許，經
    臺北市政府警察局少年警察隊持臺灣臺北地方法院檢察署檢察官搜索票至被告甲○○處查獲，因認被告甲○○、丙○○、丁○○共犯刑法刑法第三百四十六條之
    恐嚇取財罪嫌，丁○○另犯刑法第三百四十五條之常業重利罪嫌云云。
五、按犯罪事實應依證據認定之，無證據不得推定其犯罪事實。又不能證明被告犯罪
    者，應諭知無罪之判決，刑事訴訟法第一百五十四條、第三百零一條第一項分別
    定有明文。
六、被告三人於原審及本院審理中，均堅詞否認有何恐嚇取財之犯行，被告丁○○另
    辯稱，伊在甲○○公司分租一張桌子，也從事房屋仲介業，未有重利犯行各等語
    。
七、經查：證人高福利於偵訊時，證稱甲○○並未加以恐嚇（見偵查卷第一二二頁背
    面末六行以下）。證人乙○○於本院調查時雖稱，甲○○講話有威脅的味道，但
    又稱詳細內容已不記得（見本院八十八年十二月十五日訊問筆錄），是尚難以高
    福利及乙○○二人不確定之供詞，即認定被告三人有恐嚇取財之犯行。又戊○○
    於警訊時雖稱，拿錢來的是丁○○（見偵查卷第十一頁）。但被告甲○○已供稱
    ，是伊叫丙○○拿錢去給戊○○；丙○○亦稱，丁○○是甲○○的朋友，未參與
    （見偵查卷第二十一頁）；被告丁○○復堅決否認有參與貸款予戊○○之情事，
    則戊○○於警訊所言，或恐誤認所致，尚難認被告丁○○有為重利或恐嚇取財之
    犯行，此外復查無其他積極之證據，足認被告等人確有恐嚇取財犯行及被告丁○○有重利之犯行，原審對被告甲○○、丙○○被訴恐嚇取財罪部分，諭知無罪之
    判決；就被告丁○○被訴二罪均為無罪之諭知，經核並無不合。
八、檢察官提起上訴指摘原判決關於此二部分不當，為無理由，應予駁回。
據上論斷，應依刑事訴訟法第三百六十九條第一項前段、第三百六十四條、第二百九
十九條第一項前段、第三百條、第三百六十八條，刑法第三十條第二項、第三百四十
四條、第四十七條、第四十一條，罰金罰鍰提高標準條例第一條前段、第二條，判決
如主文。
本案經檢察官林舜問庭執行職務。
中      華      民      國    八十九    年      一      月    二十五    日
                              臺灣高等法院刑事第二十二庭
                                  審判長法  官  童  有  德
                                        法  官  胡  方  新
                                        法  官  林  明  俊
右正本證明與原本無異。
檢察官如不服本判決應於收受送達後十日內向本院提出上訴書狀，其未敘述上訴之理
由者並得於提起上訴後十日內向本院補提理由書（均須按他造當事人之人數附繕本）
。
被告不得上訴。
                                        書記官  蕭  進  忠
中      華      民      國    八十九    年      一      月    二十八    日
附錄：本案論罪科刑法條全文
刑法第三百四十四條：
乘他人急迫、輕率或無經驗，貸以金錢或其他物品，而取得與原本顯不相當之重利者
，處一年以下有期徒刑、拘役或科或併科一千元以下罰金。


司法院資訊處製作；財團法人民間司法改革基金會備份。
